【裁判字號】    98,審簡抗,16
【裁判日期】    981030
【裁判案由】    清償債務
【裁判全文】
臺灣高雄地方法院民事裁定            98年度審簡抗字第16號
抗  告  人  甲○○
                    國民
相  對  人  富邦資產管理股份有限公司
法定代理人  乙○○
上列當事人間因請求清償債務事件，抗告人對於民國98年9 月7
日本院鳳山簡易庭98年度鳳簡字第880 號民事裁定提起抗告，本
院裁定如下：
    主  文
原裁定廢棄。
    理  由
一、抗告意旨略以：系爭信用卡契約係定型化契約，其中合意管
    轄條款約定以臺灣臺北地方法院（下稱臺北地院）為管轄法
    院，惟抗告人係單身女性，隻身前往臺北開庭，路途遙遠、
    舟車勞頓、人地生疏，恐無法負荷，因認該合意管轄條款違
    反誠信原則，對消費者顯失公平，應屬無效，爰請求廢棄原
    裁定等語。
二、按「訴訟之全部或一部，法院認為無管轄權者，依原告聲請
    或依職權以裁定移送其管轄法院。」「訴訟，由被告住所地
    之法院管轄，被告住所地之法院不能行使職權者，由其居所
    地之法院管轄，訴之原因事實發生於被告居所地者，亦得由
    其居所地之法院管轄。」「被告住所、不動產所在地、侵權
    行為地或其他據以定管轄法院之地，跨連或散在數法院管轄
    區域內者，各該法院俱有管轄權。」「同一訴訟，數法院有
    管轄權者，原告得任向其中一法院起訴。」民事訴訟法第28
    條第1 項、第1 條第1 項、第21條及第22條分別定有明文，
    合先敘明。
三、原裁定認以：本件相對人因債權讓與之法律關係，而輾轉取
    得美商美國商業銀行國家信託儲蓄股份有限公司（下稱美國
    銀行）對抗告人之信用卡簽帳款債權，並對抗告人就其積欠
    之信用卡簽帳款聲請發支付命令。惟因支付命令之聲請依法
    係屬專屬管轄，故相對人於本院對住所在高雄縣仁武鄉○○
    ○街84號之抗告人聲請發支付命令。嗣抗告人對該支付命令
    提出異議，依法雖以相對人（即債權人）支付命令之聲請，
    視為起訴，然因抗告人前於申請信用卡時，已以書面與美國
    銀行約定就信用卡契約涉訟時，雙方合意以臺灣臺北地方法
    院為第一審管轄法院。而相對人既係輾轉受讓美國銀行對抗
    告人之信用卡簽帳款債權，自應承受美國銀行原與抗告人以
    書面合意定第一審管轄法院之拘束。從而，本件自應由臺北
    地院管轄，爰依原告聲請將本件移送於該管轄法院。
四、經查：
  (一)按定型化契約中之條款違反誠信原則，對消費者顯失公平者
    ，無效；又定型化契約中之條款有違反平等互惠原則者，推
    定其顯失公平，消費者保護法第12條第1 項、第2 項第1 款
    定有明文。第三人侯欽和（未就相對人聲請發支付命令聲明
    異議，已告確定）邀同抗告人為附卡持卡人，原向美國銀行
    申辦信用卡使用，嗣因美國銀行於88年間將松山、臺中2 分
    行營業（含消費金融業務）及資產負債讓與荷商荷蘭銀行股
    份有限公司（下稱荷蘭銀行）概括承認，荷蘭銀行遂更新信
    用卡約定條款等情，有美國銀行信用卡申請書、財政部臺財
    融第88741778號函影本、行政院金融監督管理委員會網站公
    告擷圖及荷蘭銀行信用卡約定條款等附於原法院卷內（頁5
    至8 ）可稽，洵堪認定。
  (二)荷蘭銀行單方預先擬定之「約定條款」，為向該銀行申請信
    用卡之不特定多數人所用，揆之前揭法條規定，「約定條款
    」核屬定型化契約條款固無疑問，而「約定條款」第25條約
    定：「除法律所規定之法院有管轄權外，持卡人並同意以臺
    灣臺北地方法院（下稱臺北地院）為第一審管轄法院及適用
    簡易訴訟程序。但法律有專屬管轄之特別規定者，從其規定
    。」雖另有約定以臺北地院為第一審管轄法院，然未排除其
    他依法律規定有管轄權之法院；其既非不論消費者住所及消
    費地為何，一概排除其他法院之管轄權，對消費者應訴之程
    序上利益，難謂顯有不利之情形，尚不得認其違反平等互惠
    原則、對消費者顯失公平而無效，故此部分抗告理由誠非有
    據。
  (三)荷蘭銀行就抗告人持用該信用卡於各特約商店消費簽帳所生
    之債權，業經荷蘭銀行於94年12月1 日讓與新榮資產管理股
    份有限公司（下稱新榮公司），復由新榮公司於97年11月7
    日讓與相對人等情，有債權讓與證明書2 紙在卷（見原法院
    卷宗頁10至11）足憑，堪以認定。
  (四)次按當事人得以合意定第一審管轄法院，但以關於由一定法
    律關係而生之訴訟為限；前項合意，應以文書證之，民事訴
    訟法第24條亦有明定。荷蘭銀行固以「約定條款」與抗告人
    約定合意管轄法院，然該合意管轄條款並未將債權移轉情事
    列入考慮，相對人雖輾轉繼受荷蘭銀行之債權而取得債權人
    之地位，惟系爭合意管轄約定是否一併移轉於相對人與抗告
    人間並非無疑。合意管轄條款乃當事人間之訴訟契約，本件
    相對人經債權移轉而受讓系爭債權，雖對抗告人取得實體法
    上請求權之地位，然原債權人即荷蘭銀行與抗告人間之訴訟
    契約並非必然隨同移轉；而相對人取得債權人地位後，就系
    爭使用卡使用契約法律關係之第一審管轄法院，既無何文書
    證明相對人與抗告人間有何合意存在，則相對人主張依「約
    定條款」聲請裁定移轉管轄臺北地院，即有未合。
五、綜上所述，「約定條款」固屬定型化契約之條款，惟有關合
    意管轄部分之約定，並未排除其他依法律有管轄權之法院，
    核無違反平等互惠原則或對消費者有顯失公平情事，是抗告
    人此部分指摘即有未洽；惟原法院既為抗告人即被告之住所
    地法院，揆諸首揭條文及說明，仍有第一審管轄權，故原裁
    定以無管轄權而裁定移送臺北地院，尚有未合，應由本院將
    原裁定予以廢棄。
六、依民事訴訟法第436 條之1 第3 項、第492 條前段，裁定如
    主文。
中    華    民    國    98    年    10    月    30    日
                  民事第二庭
                      審判長法  官  陳嘉惠
                            法  官  秦慧君
                            法  官  劉定安
正本係照原本作成。
本裁定不得再抗告。
中    華    民    國    98    年    10    月    30    日
                            書記官  楊雅蘭


司法院資訊處製作；財團法人民間司法改革基金會備份。
